【裁判字號】    89,上訴,169
【裁判日期】    890229
【裁判案由】    偽造文書等
【裁判全文】
臺灣高等法院臺中分院刑事判決                民國八十九年度上訴字第一六九號
    上  訴  人  台灣台中地方法院檢察署檢察官
    被      告  甲○○
右上訴人因被告偽造文書案件，不服台灣台中地方法院中華民國八十八年十月二十九
日第一審判決（民國八十八年度訴字第一一四０號，起訴案號：台灣台中地方法院檢
察署民國八十八年度偵字第九０六號），提起上訴，本院判決如左：
    主  文
上訴駁回。
    理  由
一、公訴意旨略以：被告甲○○於民國（下同）八十六年底某日，向告訴人乙○○借
    取發卡銀行：香港上海匯豐銀行、卡號：0000000000000000號
    、持卡人處尚未簽名之中友百貨公司簽帳卡一張，以為購物打折優待之用，詎竟
    基於為自己不法所有之意圖，將之侵占入己，在上開簽帳卡之持卡人處偽簽「乙
    ○○」之署名後，基於概括犯意，連續持前開簽帳卡，以告訴人乙○○之名義，
    向中友百貨公司刷卡購物，並於簽帳單上冒簽「乙○○」之署名，而偽造前開簽
  帳單，持以行使交付與中友百貨公司，使上開公司信以為係告訴人乙○○本人，
    陷於錯誤而允其刷卡消費多次，金額總計新臺幣十一萬八千五百八十八元，足以
    生損害於告訴人乙○○及上開發卡銀行，並因而取得毋須支付簽帳卡消費款之不
    法利益。因認被告甲○○所為涉犯刑法第三百三十五條第一項之侵占罪、第二百
    十七條第一項之偽造署押罪、第二百十六條、第二百十條之行使偽造私文書罪及
    第三百三十九條第二項之詐欺得利罪等罪嫌云云。
二、按犯罪事實，應依證據認定之，無證據不得推定其犯罪事實，刑事訴訟法第一百
    五十四條定有明文。又事實之認定，應憑證據，如不能發現相當證據，或證據不
    足以證明，自不能以推測或擬制之方法，以為裁判基礎；認定不利於被告之事實
    ，應依積極證據，苟積極證據不足為不利於被告事實之認定時，即應為有利於被
    告之認定，更不必有何有利之證據，最高法院亦著有四十年度台上字第八六號、
    三十年度上字第八一六號判例足資參照。另刑法上所稱之「偽造」乃指無權制作
    之人，假冒他人名義，或逾越有制作權人之制作範圍，而制作外觀上具有形式之
    文書而言，至於已否得有適法之授權，或有無逾越、逸脫授權範圍，而制作該文
    書，則不以明示之授權為判定其有無適法之權源為唯一準據；因為偽造文書罪係
    侵害社會法益，為使具有社會公共信用性格之文書持有人，獲得應有之保障，以
    維交易安全及社會公共信用，是以文書上之名義人，對於知悉無權制作有文書之
    人，實施制作文書之犯行，仍不為阻止而放任其此項行為之實施制作文書之默認
    行為，亦應包括的視之為默示之授權行為。此可參照八十二年台上字第六三八四
    號判例，（按私文書雖未如有價證券之流通性高，然亦與有價證券同具有維護交
    易安全及社會公共信用之必要，故可以適用相同之法理於認定文書是否為「偽造
    」之參照。）另刑法第三百三十九條第一項詐欺取財罪之成立，以意圖為自己或
    第三人不法之所有，以詐術使人將本人或第三人之物交付為要件，又所謂以詐術
    使人交付，必須被詐欺人因其詐術而陷於錯誤，若其所用方法不能認為詐術，亦
    不致使人陷於錯誤，即不構成該罪，最高法院四十六年度台上字第二六０號著有
    判例。
三、本件公訴人認被告甲○○有上開罪嫌，無非係以告訴人乙○○之指訴，及簽帳單
    數紙在卷等為其論據，訊據被告甲○○堅決否認有右開犯行，辯稱：伊因與乙○
    ○為男女朋友關係，而伊係經告訴人乙○○同意，才刷他的信用卡，故伊並無上
    開罪嫌。經查，告訴人乙○○於原審及本院亦坦承：被告甲○○原係男女朋友關
    係等語，而被告係因與告訴人因感情因素引發有財產上之密切關係，此經原審調
    閱台灣高等法院台中分院檢察署八十八年度議法字第四七七號卷屬實，另由告訴
    人乙○○提出本案告訴，係因經香港上海銀行匯豐銀行信用卡中心（下稱匯豐銀
    行）通知其所設於該銀行卡號00000000000000000號截自八十
    七年九月尚積欠十一萬八千五百八十八元未繳，經該銀行通知後，而提出告訴，
    此可參考匯豐銀行八十七年九月二十二日之書信通知影本附於偵卷足參，然查，
    告訴人之上開信用卡係於八十六年六月間辦理換卡事宜，即由原先匯豐銀行台北
    分行代理中友百貨發行中友卡之前，曾由中友百貨以書面通知原中友卡持卡人，
    告知將由該分行代為發行及處理中友卡相關事業務，該分行並依原留存於中友百
    貨之個人資料製發新匯豐銀行中友卡，此有香港上海匯豐銀行有限公司台北分公
    司八十八年九月十五日（八八）港匯銀卡字第九九０一九０號函在卷足參，另被
    告甲○○除不否認有以乙○○之名義使用其信用卡消費，並提出其於八十六年八
    月間消費二萬六七千百八十元、八十六年九月間消費六萬五千四百六十七元、八
    十六年十二月間消費一萬二千二百二十二元、八十七年一月間消費七千一百十三
    元、八十七年二月間消費一萬二千九百九十元、八十七年三月消費三萬七千六百
    二十元等紀錄，此分別有被告所提出之八十六年八月分之簽帳單十一張、八十六
    年九月分之簽帳單二張、八十六年十二月分之簽帳單七張、八十七年一月分之簽
    帳單二張、八十七年二月分之簽帳單六張、八十七年三月分之簽帳單五張、發票
    十三張（以上均為影本）在卷足參，金額共計十六萬二千三百九十二元，顯已超
    過被告經匯豐銀行催告之金額，而告訴人竟就超出之金額並同請求被告返還，足
    見其默認被告使用其信用卡之事實，另查，告訴人之上開信用卡帳戶，又於八十
    六年十一月十六日、十二月三十一日、八十七年三月六日、八十七年五月六日透
    過台中第二信用合作社繳銷部份款項此可參酌香港上海匯豐銀行有限公司台北分
    公司八十八年七月日（八八）港匯銀卡字第九九０一五一號函在卷可稽，且依一
    般信用卡實務均係以月為單位，而於每月固定期限通知信用卡申請人如期繳款，
    告訴人如上之情形，於其信用卡遭人冒刷時，理應於下個繳款日前，即可透過信
    用卡銀行之通知，得知異常之情形發生，且會依通常程序辦理妥適之防範措施，
    而告訴人竟遲遲未辦理上開措施，而任由被告就換卡後仍持續以其信用卡消費達
    八月之久，金額達十六萬二千三百九十二元之多，顯與常情相違。退而言之，被
    告若係未經告訴人同意使用其信用卡消費，告訴人本於信用卡之交易習慣，應有
    立即之行為以之阻止，而其任由此事發生，參以雙方又男女關係之情節，堪認其
    至少默認被告使用其名義為信用卡交易之行為，綜上所述，被告所辯洵堪憑採，
    本件應僅為被告與告訴人間之情感及民事糾葛問題，顯與刑法第三百三十五條第
    一項之侵占罪、第二百十七條第一項之偽造署押罪、第二百十六條、第二百十條
    之偽造文書罪、第三百三十九條第二項詐欺取財罪之構成要件不合，尚難以該罪
    相繩，此外，復查無任何積極證據足資證明被告有何上開犯行，揆諸前開判例及
    條文意旨，原審為被告無罪之諭知，核無不合。檢察官上訴意旨，仍執陳詞，指
    摘原判決不當，為無理由，應予駁回。
四、據上論斷，應依刑事訴訟法第三百六十八條，判決如主文。
本案經檢察官丙○○到庭執行職務。
中      華      民      國    八十九     年      二       月   二十九   日
                                  臺灣高等法院臺中分院刑事第一庭
                                        審判長法  官  陳  嘉  雄
                                              法  官  陳  登  源
                                              法  官  龔  永  昆
右正本證明與原本無異。
如不服本判決應於收受送達後十日內向本院提出上訴書狀，其未述上訴之理由者並
得於提起上訴後十日內向本院補提理由書（均須按他造當事人之人數附繕本）。
                                              書記官  陳  麗  玉
中      華      民      國    八十九     年      三       月     一     日
                                                                        Ｏ


司法院資訊處製作；財團法人民間司法改革基金會備份。
